【裁判字號】    91,苗小,360
【裁判日期】    920729
【裁判案由】    返還存款
【裁判全文】
臺灣苗栗地方法院民事小額判決                    九十一年度苗小字第三六０號
    原      告  乙○○
    被      告  新竹國際商業銀行股份有限公司頭份分公司
    法定代理人  丁○○
    訴訟代理人  甲○○
    訴訟代理人  戊○○
    訴訟代理人  丙○○
右當事人間返還存款事件，本院判決如左：
    主      文
被告應給付原告新台幣貳萬元，及自民國九十一年十一月六日起至清償日止，按年息
百分之五計算之利息。
訴訟費用新臺幣柒佰捌拾壹元由被告負擔。
本判決得假執行。
    事實及理由
一、原告主張略以：原告為新竹中小企業銀行頭份分行之存戶（現更名為新竹國際商
    業銀行股份有限公司頭份分公司），開立活期儲蓄存款帳號000000000
    0號，於民國八十一年十月二十七日簽訂聯行代理收付款申請及約定書，其中第
    一條約定：「本存戶同意每次在貴行各營業單位提款時，應憑存摺、原留印鑑及
    填具本存戶提款密碼之取款憑條辦理，否則貴行得拒絕付款。在貴行各代理單位
    存款時，以憑存款條及存摺辦理，否則貴行得拒絕受理。」。原告之提款密碼設
    定為四一五七號，惟被告於八十二年五月二十日，竟在取款憑條密碼錯誤（填寫
    一四五七號）情形下，將原告0000000000號活期儲蓄存款帳戶內之二
    萬元存款，以轉付支票存款支付至另一存戶之戶頭，違反雙方之約定。為此，依
    據消費寄託關係，請求被告返還存款二萬元及年息百分之六之利息等語。
二、被告抗辯略以：因系爭二萬元存款係以轉帳方式匯出，依被告行庫之內規，毋庸
    作密碼查證之工作。縱使被告漏未審酌密碼錯誤，有所疏失，惟提領所用之印鑑
    章及存摺皆為真正，且系爭二萬元存款係由原告之0000000000號乙存
    帳戶，轉帳至原告另一六四五八號甲存帳戶，並由原告所開立之票載發票日為八
    十二年五月二十日、金額為二萬元、票號為0000000號之支票所提領，該
    支票上之印鑑章與原告所留存之印鑑章亦相符。倘認定被告有疏失，則原告就該
    領走之二萬元亦受有不當得利，本件並無訴訟實益。因支票係無因證卷，無法查
    出該支票係入到何帳戶，且銀行對客戶有保密義務。為此，請求駁回原告之訴。
三、按銀行接受無償存款，其與存戶間，乃屬金錢寄託關係，存款倘確係被第三人所
    冒領，則受損害者乃銀行，存戶對於銀行仍非不得行使寄託物返還請求權，最高
    法院著五五年台上字第三○一八號判例。次按，最高法院七十三年度第十次民事
    庭會議決議揭櫫：甲種活期存款戶與金融機關之關係，為消費寄託與委任之混合
    契約；若第三人偽造存款戶該項印章蓋於支票持向金融機關支領款項，金融機關
    如已盡其善良管理人之注意義務，仍不能辨認蓋於支票上之印章係偽造時，即不
    能認其處理委任事務有過失，金融機關亦不負損害賠償責任；金融機關執業人員
    是否未盡善良管理人之注意義務，應就個案認定。再按，支票帳戶設立人與銀行
    訂立支票存款往來約定書，開立支票存款（甲種活期存款）帳戶，將款項存入，
    約定由帳戶設立人簽發支票，委託銀行於見票時無條件付款與受款人或執票人，
    核其性質為委託付款，應屬委任契約，參照票據法第四條，第一百二十五條第一
    項第五款，第一百三十五條有關支票委託付款之規定，甚為顯然，此與金融機關
    與客戶間之乙種活期存款契約，具有消費寄託之性質，客戶得隨時請求返還寄託
    物之情形有間，此亦有最高法院六九年度台上字第二一一號裁判要旨可資參照。
四、查原告主張其為被告之活期儲蓄存戶（帳號0000000000號），兩造約
    定應憑存摺、原留印鑑及填具提款密碼之取款憑條辦理提款，茲原告之提款密碼
    一四五七號）情形下，將原告帳戶內之二萬元存款，以轉付支票存款支付至另一
    存戶之戶頭等事實，業據原告提出聯行代理收付款申請及約定書、提款密碼啟用
    變更或停用申請書、取款憑條、甲存電腦列帳、乙存電腦列帳、餘額核對單影本
    各一份附卷可稽，堪予採信。揆諸前揭裁判要旨，兩造間系爭活期儲蓄存款（乙
    存）契約，具有寄託契約及委任契約之性質，被告依雙方所簽訂之聯行代理收付
    款申請及約定書第一條之約定，應審酌存摺、原留印鑑及提款密碼之真正，並據
    以辦理提款，且被告得於辦理提款時詳實查核，以避免存款遭盜領，被告實有風
    險管理之機會，亦應依民法第五百九十條規定負受寄人之注意義務。於系爭提款
    密碼顯然錯誤之情形下，被告倘善盡注意義務，依普通肉眼即得察明，竟疏未查
    核，難謂被告無過失，此與民法第三百十條第二款「善意」之規定相悖，無從據
    以主張係向債權之準占有人清償，對於債權人即原告自不生清償之效力。從而，
    原告依民法五百九十七條規定，請求返還寄託之系爭二萬元存款，與法有據，應
    予准許。
五、雖被告抗辯系爭二萬元存款係由原告之0000000000號乙存帳戶，轉帳
    至原告另一六四五八號甲存帳戶，並由原告所開立之票載發票日為八十二年五月
    二十日、金額為二萬元、票號為0000000號之支票所提領，該支票上之印
    鑑章與原告所留存之印鑑章亦相符云云。惟查，兩造間所開立之乙存帳戶與甲存
    帳戶，前者有消費寄託契約之性質，後者則具委任契約之性質，法律上性質迥然
    有別，契約訂定之內容及目的均有不同，被告尚不得因兩造兼具多重法律關係，
    據以解免受寄人之注意義務，隨意將乙存帳戶之存款轉入甲存帳戶之存款；否則
    ，將影響客戶對乙存帳戶與甲存帳戶之資金管理，亦超出受寄人及受任人之權限
    ，殊非公允。再者，被告所提出之前揭支票原本，業據原告否認該支票之印鑑章
    為真正，詳載於言詞辯論筆錄；茲經本院依聲請函送法務部調查局鑑定該支票之
    真偽，因支票上之印文混濁不清，印文細部特徵不明，無從與原支票存款印鑑卡
    所留存之印文比對，鑑定其異同等情，並有法務部調查局函文可資參酌；則被告
    就系爭二萬元存款係由原告所開立之支票領走乙節，並未盡訴訟上之舉證責任，
    難為有利於被告之認定。是以，被告所辯原告受有利益云云，委不足採。
六、綜上論述，原告依據消費寄託關係，請求被告返還寄託之存款二萬元及年息百分
    之五之法定利息，為有理由，應予准許。逾此範圍之利息請求，與民法第二百零
    三條之規定不符，尚屬無據，應予駁回。
七、本件屬小額訴訟，爰依民事訴訟法第四百三十六條之二十之規定，應依職權宣告
    假執行。
八、據上論結，本件原告之訴為一部有理由，一部無理由，依民事訴訟法第四百三十
    六條之二十三、第四百三十六條第二項、第七十九條但書、第四百三十六條之二
    十，判決如主文。
中      華      民      國    九十二    年      七      月    二十九    日
                                    臺灣苗栗地方法院苗栗簡易庭
                                        法      官  李麗萍
右為正本係照原本作成。
如對本判決上訴，須於判決送達後廿日內向本院提出上訴狀。
中      華      民      國    九十二    年      七      月    二十九    日
                                        法院書記官  蕭雅馨


司法院資訊處製作；財團法人民間司法改革基金會備份。
